臺灣高雄地方法院民事判決　　　　　　　　94年度訴字第22號
原　　　告　乙○○
　　　　　　己○○
上二人共同
訴訟代理人　許清連律師
　　　　　　鄭淑貞律師
複代理人　　李佳冠律師
被　　　告　丙○○
　　　　　　丁○○
　　　　　　甲○○○
兼上二人共
同訴訟代理　戊○○
人
當事人間確認通行權等事件，本院於民國94年4 月27日言詞辯論
終結，判決如下：
  主  文
被告丙○○、丁○○、甲○○○、戊○○應將所共有坐落於高雄
縣岡山鎮○○段1879地號，如附圖編號Ｃ所示面積１７平方公尺
土地留作通路，供原告乙○○通行。
被告丙○○應將前項通路上之地上物拆除。
被告丙○○、丁○○、甲○○○、戊○○不得在第一項通路上設
置地上物或為其他妨礙原告乙○○通行之行為，暨應容忍原告乙○○通行上開通路。
被告丙○○、丁○○、甲○○○、戊○○應將所共有坐落於高雄
縣岡山鎮○○段1879地號，如附圖編號Ｂ所示面積１９平方公尺
土地留作通路，供原告己○○通行。
被告丙○○應將前項通路上之地上物拆除。
被告丙○○、丁○○、甲○○○、戊○○不得在第四項通路上設
置地上物或為其他妨礙原告己○○通行之行為，暨應容忍原告己○○通行上開通路。
本判決第二項，原告乙○○以新台幣捌萬元，為被告丙○○供擔
保後得假執行。
本判決第五項，於原告己○○以新台幣玖萬元，為被告丙○○供
擔保後得假執行。
訴訟費用由被告丙○○、丁○○、甲○○○、戊○○共同負擔十
分之九，餘由被告丙○○負擔。
原告其餘之訴及假執行之聲請均駁回。
  事實及理由
一、原告乙○○方面：
１、原告乙○○前於民國93年4 月22日，經由拍賣程序，購得「
    高雄縣岡山鎮○○段1877號土地」及坐落於該地上之「高雄
    縣岡山鎮○○路160 巷30號（整編前：通校路192 號；建號
    為介壽段260 號）」建物，並於93年5 月11日辦妥所有權移
    轉登記。然因該1877號土地與公路（即前揭土地、建物門前
    之通校路160 巷，亦即附圖之1972號土地），並無適宜之聯
    絡，致不能為通常使用，而有通行鄰地即被告丙○○、丁○○、甲○○○、戊○○共有之「高雄縣岡山鎮○○段1879號
    土地」如附圖C 所示部分之必要。然被告竟於如附圖C 所示
    土地上設置障礙物，致原告未能出入。為此，請求判決如主
    文第一、三項所示，及請求判決被告丙○○、丁○○、甲○○○、戊○○應將如附圖編號C 所示面積17平方公尺土地上
    之地上物拆除。原告並願供擔保，請就上開拆除地上物之請
    求，請准予宣告假執行。
２、原告己○○前於93年4 月22日，經由拍賣程序，購得「高雄
    縣岡山鎮○○段1878號土地」及坐落於該地上之「高雄縣岡
    山鎮○○路160 巷32號（整編前：通校路194 號；建號為介
    壽段261 號）」建物，並於93年5 月12日辦妥所有權移轉登
    記。然因該1878號土地與公路（即前揭土地、建物門前之通
    校路160 巷，亦即附圖之1972號土地），並無適宜之聯絡，
    致不能為通常使用，而有通行鄰地即被告丙○○、丁○○、
    甲○○○、戊○○共有之「高雄縣岡山鎮○○段1879號土地
    」如附圖B 所示部分之必要。然被告竟於如附圖B 所示土地
    上設置障礙物，致原告己○○未能出入。為此，請求判決如
    主文第四、六項所示，及請求判決被告丙○○、丁○○、甲○○○、戊○○應將如附圖B 編號所示面積19平方公尺土地
    上之地上物拆除。原告並願供擔保，就上開拆除地上物之請
    求，請准予宣告假執行。
二、被告丙○○方面：被告確為系爭1879號土地之共有人，但原
    告並未因拍賣而取得系爭土地。原告所有之通校路160 巷30
    號、通校路160 巷32號建物後面，的確無法通行，且上開二
    建物門前之鐵架等物，也的確是我個人所設置，但我至多只
    願留一公尺給原告通行，求為判決原告之訴駁回。
三、被告丁○○、甲○○○、戊○○：系爭士地是被告四人共同
    繼承，求為判決原告之訴駁回。
四、得心證之理由：
１、高雄縣岡山鎮○○段1877號、1878號土地，及上開二筆土地
    上之建物，經本院強制執行拍賣，而於93年5 月11日及同年
    月12日，分別移轉登記予原告乙○○、己○○所有等情，有
    土地登記謄本及建物登記謄本可佐，並經本院調閱91年執字
    1740號卷核閱無訛。其次，原告所有之介壽段1877號、1878
    號土地，與通校路160 巷，並未直接相連，且均為袋地等情
    ，業經本院勘驗屬實，並為被告所不爭執，及有附圖及照片
    在卷可佐，堪信為真實。因此原告所有之系爭1877號、1878
    號土地，確均有定通行權之必要。又附圖B 、C 土地上，即
    原告之通校路160 巷30號、通校路160 巷32號建物門前之鐵
    架等物（如本院卷14頁及33頁照片所示），是被告丙○○所
    設置等情，亦經被告丙○○自承在卷。從而，本案爭點為：
    (1)、原告所有之1877號、1878號土地，為與通校路160 巷聯
        絡，是否應行經被告共有之系爭1879士地，及行經之土
        地位置、大小等。
    (2)、附圖B 、C 土地上之鐵架等地上物，應否拆除？及是否
        被告四人均應負責拆除。
２、按：
    (1)、民法第 787 條第 1 項本文規定：「土地因與公路無適
        宜之聯絡，致不能為通常使用者，土地所有人得通行周
        圍地以至公路。、、」，同條第 2 項並規定：「前項
        情形，有通行權人，應於通行必要之範圍內，擇其周圍
        地損害最少之處所及方法為之。」，所謂土地與公路無
        適宜之聯絡，致不能為通常使用之情形，並不以土地絕
        對不通公路為限，即雖有道路可通至公路，但其聯絡並
        不適宜，致不能為通常使用之情形者，亦包括在內，因
        此是否為通常使用所必要，除須斟酌土地之位置、地勢
        及面積外，尚應考量其用途（87年度台上字第2247號）
        。
    (2)、又查民法物權編關於土地相鄰關係之規定，重在圖謀相
        鄰不動產之適法調和利用。鄰地通行權之性質，為土地
        所有權人所有權之擴張，與鄰地所有權人所有權之限制
        ，是以土地所有權人或使用權人，如確有通行鄰地之必
        要，鄰地所有權人或使用權人，即有容忍其通行之義務
        ，此為法律上之物的負擔，因此土地所有權人或使用權
　      人，基於其物權之作用行使上開請求權時，其對象並不
        以鄰地所有權人為限（最高法院70年度台上字第3334號
        判決同採此意旨）。因此，袋地所有人並得提起給付之
        訴，請求鄰地所有權人容忍其通過鄰地及拆除有通行權
        之土地上之地上物。
３、經查：
    (1)、依附圖所示，原告己○○所有系爭1878號土地「東側」
        及「西北側」緊鄰被告共有之「1879號土地」，而「西
        南側」則緊鄰「1877號土地」，而本院勘驗現場結果，
        因1877號、1878號、1875號土地上之建物之一樓部分均
        為「騎樓」式之建築（參卷附之照片所示），因此就「
        從1878號土地通行到通校路（即附圖之1972號土地）」
        的行進方式，實有多種，例如：「由1878號土地穿越
        1877號及1875號之騎樓後，進入通校路」、「由1878號
        經過附圖B 所示之1879號土地後，進入通校路」、「由
        1878號土地向東北方向行1879號土地後，進入通校路」
        等等，況且，就「經過附圖B 所示1879號土地進入通校
        路，可通行之面積大小」，兩造亦有爭執。因此，本件
        確有由法院判決之必要。
    (2)、本院審酌1878號土地為建地，該地上並建有通校路160
        巷30號建物，建物大門係朝向通校路，日常生活上以直
        線穿越附圖B 所示土地進出該建物方式最為便利；暨再
        考量各種不同之通行方式所須行走之距離及曲直等因素
        ，認為應以「經過附圖B 所示之1879號土地後，進入通
        校路」，為最適合及損害最少暨符合日常通行習慣之方
        式。至於被告雖曾稱：附圖B 所示土地其只願留三尺寬
        之土地，供原告己○○進出等語，然本院審酌1878號地
        上之建物朝通校之門面寬度與附圖B 之寬度等寬，且除
        住戶個人須進出通校路外，亦有因車輛停放在該建物一
        樓或騎樓而須出入通校路之可能，甚至婚喪喜慶或客人
        來訪時，更有多人同時進出通校路之必要等因素，本院
        認為原告己○○確有通行全部「附圖B 所示土地」之必
        要。
４、次查：
    (1)、依附圖所示，原告乙○○所有之系爭1877號土地「西北
        側」緊鄰被告共有之「1879號土地」，東側緊鄰1878號
        土地，「西南側」緊鄰「1875、1876、1873號土地」。
        而如前述，1877號、1878號、1875號土地上建物之一樓
        均為「騎樓」式之建築，因此就「從1877土地通行到通
        校路（即附圖之1972號土地）」的行進方式亦有多種，
        例如：「由1877號土地穿越1875號土地之騎樓後，進入
        通校路」、「由1877號土地經過1878號土地之騎樓，再
        經過附圖B 所示之1879號土地進入通校路160 巷」、「
        經過1878號土地後，繼續向東北方向行進，經過1879號
        土地後，再進入通校路」等等，況且就「經過附圖C 所
        示1879號土地進入通校路，可通行之面積大小」兩造亦
        有爭執。因此，本件確有由法院判決之必要。
    (2)、本院審酌1877號土地上建有通校路160 巷32號建物，建
        物大門係朝向通校路，日常生活上以直線穿越附圖C 所
        示土地進出該建物方式最為便利，暨再考量各種不同之
        通行方式所須行走之距離及曲直等因素，認為應以「經
        過附圖C 所示之1879號土地後，進入通校路」為最適合
        及損害最少暨符合日常通行習慣之方式。至於被告雖稱
        ：附圖C 所示土地其只願留三台尺寬之土地，供原告乙○○進出等語，然本院審酌1877號地上之建物朝通校之
        門面寬度與附圖C 之寬度等寬，且除住戶個人須進出通
        校路外，亦有因車輛停放在該建物一樓或騎樓而須出入
        通校路之可能，甚至婚喪喜慶或客人來訪時，更有多人
        同時進出通校路之必要等因素，本院認為原告乙○○確
        有通行全部「附圖C 所示土地」之必要。
５、綜上所述，原告乙○○所有之1877號土地、原告己○○所有
    之1878號土地均為袋地，且確分別有通行鄰地即被告共有之
    1879號土地如「附圖B 所示」、「附圖C 所示」土地之必要
    。故原告乙○○請求被告丙○○、丁○○、甲○○○、戊○○，應「將介壽段1879地號如附圖編號C 所示面積17平方公
    尺土地留作通路，供原告乙○○通行」及「不得在該通路上
    設置地上物或為其他妨礙原告乙○○通行之行為，暨應容忍
    原告乙○○通行上開通路」；暨原告己○○請求被告丙○○
    、丁○○、甲○○○、戊○○，應「將所共有坐落於高雄縣
    岡山鎮○○段1879地號，如附圖編號B 所示面積19平方公尺
    土地留作通路，供原告己○○通行。」及「不得在上開通路
    上設置地上物或為其他妨礙原告己○○通行之行為，暨應容
    忍原告己○○通行上開通路。」，為有理由，應予准許。至
    於原告乙○○請求被告四人，「應將附圖C 所示面積17平方
    公尺土地上之地上物拆除」；及原告己○○請求被告四人，
    「應將附圖B 所示面積19平方公尺土地上之地上物拆除」部
    分，依卷附之照片所示，雖堪信上開附圖B 、C 所示土地上
    所設置之鐵架等物，確會阻礙原告通行，但上開物品係由被
    告丙○○所設立，而與其餘被告丁○○、甲○○○、戊○○
    無涉（如前述），故原告乙○○請求被告丙○○應將附圖C
    所示土地上之地上物拆除，及原告己○○請求被告楊信應將
    附圖B 所示土地上之地上物拆除，為有理由，應予准許。至
    於原告乙○○、己○○分別請求其餘被告拆除附圖B 、C 所
    示土地上地上物部分，則無理由，應予駁回。為此，判決如
    主文所示。原告就拆除地上物部分，均陳明願供擔保，聲請
    宣告假執行，經核其勝訴部份，合於法律規定，爰酌定相當
    之擔保金額宣告之；其餘假執行之聲請，因該部份訴之駁回
    而失所依據，應予駁回。至於擔保物之種類，原告雖表明希
    望以現金或可轉讓定期存單供擔保，但因原告並未載明可轉
    讓定期存單之種類及金融機構，致本院無從審酌是否為合適
    之擔保物，因此本院認仍以現金供擔保為宜。
四、結論：原告之訴一部有理由，一部無理由，依民事訴訟法第
    385 條第1 項前段、第79條、第85條第1 項但書、第390 條
    第2 項，判決如主文。
中　　華　　民　　國　　94　　年　　5 　　月　　18　　日
                  民事第二庭    法　官　洪碩垣
正本係照原本作成。
如不服本判決，應於送達後20日內，向本院提出上訴狀並表明上
訴理由，如於本判決宣示後送達前提起上訴者，應於判決送達後
10日內補提上訴理由書（須附繕本）。
中　　華　　民　　國　　94　　年　　5 　　月　　31　　日
                                書記官　光聰
